臺灣高等法院刑事判決　　　　　　　　　　　　　九十一年度上訴字第二九七四號
　　上　訴　人
　　即　被　告　甲○○
　　選任辯護人　陳淑貞
右上訴人因選罷法案件，不服臺灣士林地方法院九十一年度訴字第三六九號，中華民
國九十一年八月十四日第一審判決（起訴案號：臺灣士林地方法院檢察署九十一年度
選偵字第一五號）提起上訴，本院判決如左：
    主  文
原判決撤銷。
甲○○無罪。
    理  由
一、公訴意旨略以：被告甲○○係臺北縣石門鄉第十七屆鄉民代表候選人，其於民國
    九十一年六月一日上午八時許，因見前開鄉民代表選舉有投票權之人丙○○前往
    雜貨店欲購香煙，竟為求順利當選該屆鄉民代表而交付新台幣（下同）一千元及
    紙條一張予丙○○，要求丙○○於選舉時將選票投予伊，丙○○收受該賄賂並口
    頭允諾將票投予被告甲○○後（丙○○部分，業經公訴人為職權不起訴處分），
    始行離去。因認被告甲○○涉犯公職人員選舉罷免法第九十條之一第一項投票行
    賄罪嫌云云。
二、按犯罪實事應依證據認定之，無證據不得推定其犯罪事實；被告犯罪不能證明者
    ，應諭知無罪之判決，刑事訴訟法第一百五十四條、第三百零一條第一項定有明
    明文。所謂認定犯罪事實之證據，係指足以認定被告確有犯罪行為之積極證據而
    言，如未發現相當證據，或證據不足以證明，自不能以推測或擬制之方法，以為
    裁判基礎。
三、公訴人認被告甲○○涉犯公職人員選舉罷免法第九十條之一第一項投票行賄罪嫌
    ，係以同案被告丙○○於偵訊中之證述及證人即丙○○母親丁○○○於警、偵訊
    中之證述，為其論據。惟訊據上訴人即被告甲○○則堅決否認有投票行賄之犯行
    ，辯稱：伊不認識丙○○，未曾與丙○○喝酒，也沒有交付賄賂，這是選舉恩怨
    造成等語。
四、經查：
  (一)證人丙○○於九十一年六月五日檢察官初訊時供稱：「（問：是否曾在路上遇到
    甲○○向你拜票？）沒有，我是有在路上見過甲○○與其謝姓親戚，但沒打招呼
    。」、「（問：甲○○向你拜票過否？）沒有，他從未向我拜票，也未拿宣傳單
    給我。」云云，嗣又改稱：「（問：是否六月一日買香煙遇見甲○○，回家後跟
    你母親說？是。」、「（問：沈是否拿文宣給你，請你支持他？是。」、「（問
    ：是否與甲○○至三芝一起喝酒？同行何人？）是，約二、三人，是男的，我只
    認識甲○○。」、「（問：甲○○是否塞了一千元及一張紙條在你身上？）我不
    知道，我喝醉酒。」、「（問：紙條上寫什麼？）我沒看，我把紙條丟掉了。」
    、「（問：意指確實有塞給你紙條？）是」、「（問：那一千元呢？）包在一起
    ，我全部丟掉。」、「（問：何時丟掉？）在未回到家前，在路上拿香煙時全部
    丟掉。」、「（問：沈塞錢及紙條給你給你時有何表示？）沒有，我問他那是什
    麼，他也沒說，我看那包好像是毒品，我就丟掉。」、「（問：究有無帶一千元
    給母？）有。」、「（問：是否為甲○○給你的一千元？）是。」、「（問：甲○○拿一千元給你時，如何向你表示？）他要我投票時要支持他，我說考慮看看
    ，他硬把一千元塞在我褲子口袋裡。」、「（問：之前為何不承認？）我怕他會
    來找我麻煩，因他親戚住我對面，但不知叫何名，姓花，不是我不願講，是我怕
    家人會有事。」云云（見九十一年選他字第八九號偵查卷第一○七頁背面至一一
    ○頁），嗣於檢察官九十一年六月二十日訊問時又改稱：「（問：甲○○何時至
    你家買票？）九十一年六月一日早上八時三十分我欲外出買菸，他叫我投給他，
    並拿一千元予我並塞一紙條予我，我未看紙條即丟掉，隔日（六月二日）早上我
    將一千元予我媽，我告知我媽是甲○○予我即去上班。」（見選偵字第一五號偵
    查卷第九頁背面）；於原審訊問時又改稱：「（問：你到底有無看過紙條？）沒
    有，我直接丟掉，紙條是一個我不認識的人給我的，錢有無給我我不知道，錢是
    包在紙條裡面，所以因為我擔心是毒品，就沒有打開直接丟掉；當時附近因為人
    很多，所以我也沒有聽清楚拿給我的人有跟我說什麼，那時候我人是在三芝，是
    在忙自己的事，然後有一個我不認識的人就拉我去卡拉ＯＫ店唱歌喝酒，在那裡
    面，他們有說要投給人，但我不知道要投給誰，那次有拿一包用紙包起來的東西
    給我，裡面有無東西我不知道，那時候並沒有說什麼，那次是哪一天我不知道，
    且那天有無上班我也不知道，那時候只記得是半夜，是我剛下班的時候。」、「
    （問紙條是拿一次給你還是二次？）一次，是去三芝喝酒的那一次。」、「（問
    ：三芝那次是否有拿錢給你？）我不知道，我沒打開看，我是直接放在口袋裡，
    我媽媽洗衣服時發現的。」、「（問：你在三芝喝酒那次，是否有遇到被告？我
    不知道，全部我都不認識，因為有些是兄弟，所以才跟他們去。」云云（見原審
    卷第二十四頁、第二十六頁）；於本院九十一年十月二十八日訊問時證稱：伊九
    十一年六月三日晚，沒有與甲○○在三芝鄉某卡拉ＯＫ店一起喝酒，甲○○也沒
    有交付一千元及紙條一張給伊，要求伊將選票投給他，偵查時供述與甲○○喝酒
    ，甲○○有交付伊一千元及紙條一張等情是伊亂講的，根本沒這回事等語。衡酌
    證人丙○○歷次供述，就被告甲○○是否行賄？行賄者為甲○○或他人？行賄時
    間為九十一年六月三日晚上或九十一年六月一日早上八時三十分？行賄地點為三
    芝鄉某卡拉ＯＫ店或住處附近雜貨店？行賄之一千元及紙條是否丟棄或放在口袋
    為其母親洗衣時發現？等情，均不一致，則被告甲○○是否確有向證人丙○○行
    賄，非屬無疑。
  (二)又證人即丙○○之母丁○○○於警訊時供稱：是臺北縣石門鄉代表候選人甲○○
    透過其朋友交給伊大兒子丙○○一千元，伊兒子返家就交給伊一千元，說是甲○○所交之買票錢，... 至於時間是九十一年六月三日，地點要問伊兒子丙○○，
    因為他只告訴伊要投票給甲○○而已，因為丙○○告訴伊說朋友交給他一千元，
    並且又寫了一張紙條，是二號甲○○，當時伊兒子很忠厚，先是拒絕，後來他朋
    友告訴他，如果不收的話，以後結婚就不包紅包給他，所以伊兒子丙○○就收下
    ，但是把那張紙條給撕了云云（見九十一年度選他字第八九號偵查卷第七十九頁
    背面、第八十頁）；於檢察官偵訊時證稱：「（問：第一次甲○○與丙○○碰面
    情形如何？）丙○○告訴我，六月一日丙○○出去買香菸，回家途中遇見甲○○
    ，沈拿傳單給我兒子，六月三日沈與我兒子去喝酒（三芝），他們二人很熟，沈
    拿了一千元及一個字條塞在我兒子衣服口袋內，字條寫『若你不支持我，結婚時
    不要放帖子給我』，我兒子回家後很害怕，把字條撕掉，我兒子叫我支持甲○○
    ，我說不要投給他，我兒子把那一千元交予我，說已收錢，不能不投給他，我說
    考慮一下。」云云（見九十一年度選他字第八九號偵查卷第一○○頁）；嗣又證
    稱：「（問：有無看到甲○○給丙○○之紙條？）有，我洗衣服時，在丙○○口
    袋內發現，我問乙○○，他跟我說的。」云云（見九十一年度選他字第八九號偵
    查卷第一一○頁背面）；於本院九十一年十月二十八日訊問時證稱：「問：你知
    道九十一年六月三日甲○○與丙○○一起喝酒，甲○○交付一千元給丙○○，並
    要求其將票投給他一事？）我不知道。」、「（問：那你於偵訊時為何如此說？
    提示偵查卷並告以要旨）那係警察要我如此說，如說不知道，他會不給我回來。
    」、〔（問：那丙○○與甲○○到底有無一起喝酒？）沒有。」、「（問：那你
    為何於警訊時供稱從洗衣中發現紙條等語？）那係警方要我如此說，不如此說就
    不讓我回家，事實上沒有我講的那回事。」云云，依證人丁○○○歷次證述內容
    ，證人丁○○○於警訊及檢察官偵訊時所述，除洗衣時發現紙條一節外，其餘所
    述情節均證稱係證人丙○○告知，是其既無親眼看見被告甲○○確有向證人丙○○行賄之過程，則證人丁○○○於警訊及檢察官訊問時所證述被告甲○○向證人
    丙○○行賄過程，均屬傳聞證據，已難憑信。再者，證人丁○○○於警訊時證述
    內容，係被告甲○○透過丙○○朋友行賄，所寫紙條內容為二號甲○○，因丙○○不願收受，丙○○之朋友以口頭告知如不收下，將來丙○○結婚時不包紅包等
    語，丙○○收下一千元及紙條後，將紙條撕毀等情，惟於檢察官偵訊時證述內容
    ，係被告甲○○直接行賄丙○○一千元，紙條內容係寫『若你不支持我，結婚時
不要放帖子給我』，丙○○回家後很害怕，即把紙條撕毀等情，嗣又稱：伊在洗
    衣時發現紙條後問乙○○等情，前後證述行賄之人、紙條內容、有無看見紙條內
    容等情節，均不相符，況證人即丙○○之弟乙○○於原審及本院訊問時均證稱：
    伊母親沒有從丙○○的口袋內找到紙條拿給伊看等語（見原審卷第二十八頁、本
    院九十一年十月二十八日訊問筆錄），是證人丁○○○警訊及檢察官偵訊時不利
    於被告之證述，不僅前後不一，且屬傳聞，自不能採為證人丙○○不利於被告甲○○供述之補強證據。
  綜上所述，本件除證人丙○○前後不一之供述外，並查無其他積極證據足以證明證
  人丙○○所證述不利於被告甲○○之部分供述屬實，自不能徒憑證人丙○○具有瑕
  疵之供詞，而認被告甲○○確有向丙○○行賄之犯行。此外，亦查無其他積極證據
  足以證明被告甲○○確有公訴人所指投票行賄之犯行，自屬不能證明被告犯罪。
五、原審未仔細勾稽審認，僅以證人丙○○及證人丁○○○不利被告之證述，而論處
    被告罪刑，尚有未洽。被告上訴意旨執此指摘原判決不當，為有理由，應由本院
    將原判決撤銷改判，並為被告甲○○無罪之諭知。
據上論斷，應依刑事訴訟法第三百六十九條第一項前段、第三百六十四條、第三百零
一條第一項，判決如主文。
本案經檢察官劉斐玲到庭執行職務。
中      華      民      國    九十一    年     十一     月    二十七    日
                              臺灣高等法院刑事第十五庭
                                  審判長法  官  房  阿  生
                                        法  官  蔡  光  治
                                        法  官  雷  元  結
右正本證明與原本無異。
如不服本判決應於收受送達後十日內向本院提出上訴書狀，其未敘述上訴之理由者並
得於提起上訴後十日內向本院補提理由書（均須按他造當事人之人數附繕本）。
                                        書記官  黃  德  煌
中      華      民      國    九十一    年     十一     月    二十七    日
